【裁判字號】    94,重訴,6
【裁判日期】    950403
【裁判案由】    損害賠償
【裁判全文】
臺灣屏東地方法院民事判決               94年度重訴字第6號
原      告  中央存款保險股份有限公司
法定代理人  丁○○
訴訟代理人  吳小燕律師
複代理人    許登科律師
被      告  陳安全
            乙○○
            丙○○
            戊○○
上二人共同
訴訟代理人  邱芬凌律師
被      告  甲○○
上列當事人間損害賠償事件，本院於民國95年3 月6 日言詞辯論
終結，判決如下：
    主  文
被告陳安全應給付行政院金融重建基金新台幣參仟參佰參拾參萬
參仟陸佰玖拾捌元，及自民國九十四年一月十二日起至清償日止
，按年息百分之五計算之利息，並由原告代為受領。
被告陳安全、乙○○應給付行政院金融重建基金新台幣柒仟柒佰
肆拾捌萬貳仟元，及自民國九十四年一月十二日起至清償日止，
按年息百分之五計算之利息，並由原告代為受領。如其中一人為
給付，於其給付範圍內，另一人即免給付義務。
被告陳安全、乙○○、丙○○、戊○○、甲○○應給付行政院金
融重建基金新台幣壹億零參佰玖拾壹萬元，及自民國九十四年一
月十二日起至清償日止，按年息百分之五計算之利息，並由原告
代為受領。如其中一人為給付，於其給付範圍內，其他人即免給
付義務。
原告其餘之訴駁回。
訴訟費用由被告陳安全負擔百分之四十三、被告乙○○負擔百分
之三十、餘由被告丙○○、戊○○、甲○○各負擔百分之九。
本判決第一項於原告以新台幣壹仟壹佰壹拾壹萬元為被告陳安全
供擔保後，得假執行。但被告陳安全如於執行標的物拍定、變賣
前，以新台幣參仟參佰參拾參萬參仟陸佰玖拾捌元為原告供擔保
，得免為假執行。
本判決第二項於原告以新台幣貳仟伍佰捌拾貳萬元為被告陳安全
、乙○○供擔保後，得假執行。但被告陳安全如於執行標的物拍
定、變賣前，以新台幣柒仟柒佰肆拾捌萬貳仟元為原告供擔保，
得免為假執行。
本判決第三項於原告以新台幣參仟肆佰萬元為被告陳安全、乙○
○、丙○○、戊○○、甲○○供擔保後，得假執行。但被告陳安
全如於執行標的物拍定、變賣前，以新台幣壹億零參佰玖拾壹萬
元為原告供擔保，得免為假執行。
原告其餘假執行之聲請駁回。
    事實及理由
一、本件被告乙○○、甲○○未於言詞辯論期日到場，核無民事
    訴訟法第386 條各款所列情形，爰依原告聲請，由其一造辯
    論而為判決。
二、原告主張：
  (一)被告陳安全於民國78年至87年間，任職屏東縣枋寮地區農會
    （下稱枋寮農會）總幹事，綜理農會各項業務；被告乙○○
    於78年至85年間，任職該農會信用部主任，處理農會存放款
    業務；被告丙○○於84年6 月起任職枋寮農會水底寮分部主
    任，負責農會信用部業務推展及貸款申請案件；被告戊○○
    自83年至85年間擔任枋寮農會信用部專案放款業務主辦人，
    負責農會會員貸款申請案件；被告甲○○於83年至89年間擔
    任枋寮農會約雇人員，負責枋寮農會貸款徵信業務，其等均
    係受枋寮農會委託為其處理存放款業務之人，應盡善良管理
    人之注意義務審核貸款案件。又枋寮農會理事會於81年間決
    議通過「不動產估價及各類建築物估價標準表」（下稱估價
    標準表），規定土地擔保放款值最高以時價乘面積扣土地增
    值稅後之90％為準；84年1 月間增列土地建築物可依買賣契
    約書，時價7 成貸放，如依公告現值鑑估，得依公告現值5
    至10倍予以鑑估後折放款率9 成為放款值；於86年1 月通過
    「枋寮地區農會信用部放款擔保品估價處理辦法」（下稱估
    價處理辦法），規定評估現值得依公告現值1 至6 倍予以鑑
    估後折放款率9 成為放款值。詎被告5 人竟違反上開估價標
    準表及估價處理辦法，超額鑑估並批准下列放款，造成枋寮
    農會無法回收債權，致生損害於枋寮農會：
  1.被告陳安全部分（如附表一所示）：
  訴外人理事吳玉振於83年12月20日提供屏東縣東港鎮○○段
    1100 -1 、1100-5、1100-6、1101、1101-1、1101-2、1101
    -3、1102-4、1102-5、1102-6、1098-6、1098-17 、1099-
    13等13筆土地，分別以黃鎮坤、許吳玉葉名義向枋寮農會申
    貸新台幣（下同）1,300 萬元及1,250 萬元。經徵信人員調
    查，認以市價6 成即8,640 萬元為放款值，放款主辦人員陳
    婷婷批示：前揭土地於83年8 月31日、83年10月11日即提供
    顏明和、葉錦奎、鄭秀津、吳瓊妙等人借款（當時放款值亦
    為8,640 萬元），故建議核貸390 萬元及300 萬元。被告陳
    安全明知上開土地價值不足為債權之擔保，仍違背枋寮農會
    前開估價規定，超額鑑估並批准按申請金額放貸，計超貸1,
    860 萬元。迄91年6 月20日止，均已未按期繳納本息，黃鎮
    坤部分尚欠1,000 萬元，許吳玉葉部分尚欠1,250 萬元，嗣
    經會計師評估原告應賠付之枋寮農會損失共為1,956.2 萬元
    。
  訴外人理事吳玉振於84年6 月28日，提供屏東縣北勢寮小段
    1307、1407、1408、1306等4 筆土地，以陳俊佑名義向枋寮
    農會申貸1,500 萬元。經徵信人員調查，認為以市價9 成即
    20,593,440元為放款值，放款主辦人員戴愛卿批示：吳玉振
    前開土地已利用本人及陳俊任名義向枋寮農會借貸980 萬元
    及1,500 萬元，認以放款1,070 萬元為宜，並應同時收回陳
    俊任所借1,500 萬元。被告陳安全明知上開土地價值不足為
    債權之擔保，仍違背枋寮農會前開估價規定，超額鑑估並批
    准放款1,500 萬元，計超貸430 萬元。迄91年6 月20日止，
    已未按期繳納本息，尚欠1,079 萬元，嗣經會計師評估原告
    應賠付之枋寮農會損失為1,135.6 萬元。
  訴外人理事吳玉振於82年6 月21日，提供屏東縣北勢段557
    、555 、610 、665 等4 筆土地，以本人名義向枋寮農會申
    貸500 萬元。經徵信人員調查，認以市價9 成即3,739,045
    元為放款值，放款主辦人員徐玉純批示：吳玉振曾以前開土
    地以吳瑞談名義向枋寮農會借貸200 萬元尚未清償，認以放
    款370 萬元為宜，並應同時收回200 萬元之借款。被告陳安
    全明知上開土地價值不足為債權之擔保，仍違背枋寮農會前
    開估價規定，超額鑑估並批准放款500 萬元，計超貸130 萬
    元。迄91年6 月20日止，已未按期繳納本息，尚欠2,415,69
    8 元，嗣經會計師評估原告應賠付之枋寮農會損失為999.7
    萬元。
  被告陳安全前開3 件超額放款造成枋寮農會損失合計33,333
    ,698 元 （計算式：1,956.2 萬元＋1,135.6 萬元＋2,415,
    698 元＝33,333,698元）。
  2.被告陳安全、乙○○部分（如附表二所示）：
  被告乙○○於84年6 月13日提供其父陳春來所有屏東縣枋寮
    鄉○○段172 、174 等2 筆土地，以柯玉賢名義向枋寮農會
    申貸1,500 萬元。經徵信人員調查，認以市價9 成即11,984
    ,148 元 為放款值，放款主辦人員戴愛卿批示：前開土地提
    供人陳春來前曾提供蘇錦璋借款970 萬元尚未清償，認核貸
    金額130 萬元。被告乙○○明知上開土地價值不足為債權之
    擔保，仍違背枋寮農會前開估價規定，並蓋用被告陳安全授
    權使用之印章，超額鑑估並批准放款1,500 萬元，計超貸1,
    370 萬元。迄91年6 月20日止，已未按期繳納本息，尚欠2,
    200 萬元，嗣經會計師評估原告應賠付之枋寮農會損失為1,
    411.6 萬元。
  被告乙○○於83年10月11日提供其父陳春來所有屏東縣枋寮
    鄉○○段206-3 及其上建物，以陳進金名義向枋寮農會申貸
    600 萬元。經徵信人員調查，認以市價6 成即486 萬元為放
    款值，放款主辦人員傅素梅批示：核貸金額480 萬元，並加
    註利息逾期部分全部收回。被告乙○○明知上開不動產價值
    不足為債權之擔保，仍違背枋寮農會前開估價規定，並蓋用
    被告陳安全授權使用之印章，超額鑑估並批准放款600 萬元
    ，計超貸120 萬元。迄91年6 月20日止，已未按期繳納本息
    ，尚欠485 萬元，嗣經會計師評估原告應賠付之枋寮農會損
    失為1358.7萬元。
  被告乙○○於83年5 月29日提供其父陳春來所有屏東縣枋寮
    鄉○○段170 、171 地號土地，以陳朝敬名義向枋寮農會申
    貸1,500 萬元。經徵信人員調查，認放款值為14,935,824元
    ，主辦人員徐玉純批示：前開土地前已提供鄭進興貸款1,00
    0 萬元，故建議准貸400 萬元。詎被告乙○○明知上開土地
    價值不足為債權之擔保，仍違背枋寮農會前開估價規定，超
    額鑑估並准貸1,200 萬元，該案送至被告陳安全處核批時，
    被告陳安全亦違反前揭估價規定，超額鑑估並准貸1,500 萬
    元，計超貸1,100 萬元。迄91年6 月20日止，已未按期繳納
    本息，尚欠1,493 萬元，嗣經會計師評估原告應賠付之枋寮
    農會損失為1,606.7 萬元。
  被告乙○○於83年8 月1 日提供陳進金所有屏東縣佳冬鄉○
    ○○段245 號土地，以盧秋雄名義向枋寮農會申貸1,500 萬
    元。經徵信人員調查，認放款值為12,885,480元，放款主辦
    人員傅素梅批示：擬准貸1,200 萬元，並註明前開資產曾欠
    農會風災貸款49萬元，擔保放款400 萬元及被告乙○○借款
    650 萬元均應收回，另提供人以不同地號借款300 萬元逾期
    ，亦應一併收回（減後已無餘額）。詎被告乙○○明知上開
    土地價值不足為債權之擔保，仍違背枋寮農會前開估價規定
    ，超額70％鑑估上開土地放款值為21,905,316元，該案送至
    被告陳安全處核批時，被告陳安全亦違反前揭估價規定，超
    額鑑估並調降利息後准貸1,500 萬元，計超貸300 萬元。迄
    91年6 月20日止，已未按期繳納本息，尚欠1,280 萬元，嗣
    經會計師評估原告應賠付之枋寮農會損失為1244.3萬元。
  被告乙○○於84年4 月24日提供林雅貞所有屏東縣枋寮鄉○
    ○路555 號建物，以葉剛民名義向枋寮農會申貸900 萬元。
    經農會徵信人員調查，認放款值為490 萬元，放款主辦人員
    傅素梅批示：擬准貸490 萬元，並註明林雅貞連帶利息逾期
    應收回始可辦理。被告乙○○明知上開土地價值不足為債權
    之擔保，仍違背枋寮農會前開估價規定，並蓋用被告陳安全
    授權使用之印章，超額100 ％鑑估並批准放款900 萬元，計
    超貸410 萬元。迄91年6 月20日止，已未按期繳納本息，尚
    欠900 萬元，嗣經會計師評估原告應賠付之枋寮農會損失為
    1, 068.7萬元。
  被告陳安全於83年8 月30日提供屏東縣枋寮鄉○○段30地號
    、北勢寮段139 地號土地，以李省典名義向枋寮農會貸款1,
    500 萬元。經徵信人員調查，認放款值僅為11,733,133元，
    放款主辦人員徐玉純批示：准貸1,170 萬元。詎被告乙○○
    明知上開土地價值不足為債權之擔保，仍違背枋寮農會前開
    估價規定，超額70％鑑估上開土地放款值為19,946,326元，
    並准貸1,500 萬元，該案送至被告陳安全處核批時，被告陳
    安全亦違反前揭估價規定，超額准貸1,500 萬元，計超貸33
    0 萬元。嗣於同年9 月3 日被告陳安全再持前述2 筆土地，
    以鄭清中名義向枋寮農會貸款1,500 萬元，經徵信人員調查
    ，認放款值為11,733,133元，放款主辦人員徐玉純則批示：
    前述土地已提供李省典貸款，不准予貸放。詎被告乙○○明
    知上開土地價值不足為債權之擔保，仍違背枋寮農會前開估
    價規定，超額70％鑑估上開土地，並准貸500 萬元，該案送
    至被告陳安全處核批時，被告陳安全亦違反前揭估價規定，
    超額准貸1,500 萬元，計超貸1,500 萬元。復於84年6 月22
    日，被告陳安全再持同筆土地，以張秀珠名義再申貸1, 500
    萬元，經放款主辦人員戴愛卿批示：前開土地原已提供李省
    典、鄭清中各貸1,500 萬元，縱收回鄭清中所貸1,500 萬元
    ，亦不足未清償之金額（1,500 萬元），而建議不准貸放。
    詎被告陳安全明知上開土地價值不足為債權之擔保，仍違背
    枋寮農會前開估價規定，准以1,500 萬元放款，計超貸1,50
    0 萬元。迄91年6 月20日止，已未按期繳納本息，尚欠1,17
    0 萬元，嗣經會計師評估原告應賠付之枋寮農會損失為967.
    8 萬元。
  訴外人謝雙和於83年2 月21日，提供陳春來所有屏東縣枋寮
    鄉○○段174 之2 地號土地向枋寮農會申貸1,500 萬元。經
    徵信人員調查，認以市價9 成即10,747,764元為放款值，放
    款主辦人員潘麗惠批示：擬准核貸1,000 萬元。被告乙○○
    明知上開土地價值不足為債權之擔保，仍違背枋寮農會前開
    估價規定，並蓋用被告陳安全授權使用之印章，超額50％鑑
    估並批准放款1,500 萬元，計超貸500 萬元。迄91年6 月20
    日止，已未按期繳納本息，尚欠1,070 萬元，嗣經會計師評
    估原告應賠付之枋寮農會損失為964.1 萬元。
  被告陳安全、乙○○前開7 件超額放款造成枋寮農會損失合
    計7,783.9 萬元（計算式：1,411.6 萬元＋485 萬元＋1,60
    6. 7萬元＋1,280 萬元＋1,068.7 萬元＋967.8 萬元＋964.
    1 萬元＝7,783.9 萬元）。
  3.被告5 人部分（如附表三所示）：
  被告5 人明知枋寮農會對每一會員及其同戶家屬放款總額不
    得超過該農會前1 年度決算淨值25％，亦知真正貸款人為規
    避上開規定，將利用他人名義借款，但實際提供擔保品、接
    洽手續乃至提領借款均由訴外人謝徐素娥（已於88年7 月29
    日死亡）為之，以達分散借款集中使用之目的，其等復知徐
    銘清、謝徐素娥、徐吳毛治、謝清霖（已改名為謝益盛）、
    謝陳視（已於89年6 月25日死亡）等5 人（徐銘清、謝徐素
    娥為徐吳毛治之子、女，謝陳視為謝徐素娥之婆婆，謝清霖
    為謝徐素娥之夫謝金火親戚），於81、82年間分別以屏東縣
    枋寮鄉○○○段752 、753 之2 、808 之2 地號，同鄉○○
    ○段238 之2 、239 地號等土地，向枋寮農會抵押借款5,40
    0 萬元，因自83年10月即全部未按時繳納本息，已呈無力清
    償，債信不良之狀況。詎被告5 人明知上開土地價值不足為
    債權之擔保，仍違背枋寮農會前開估價及放款規定，為解決
    前開貸款案件之逾放比，竟於84年8 月間，謝徐素娥再以自
    己、徐銘清、徐吳毛治、謝陳視、謝清霖、謝秋庚等6 人名
    義，持前開已供擔保土地，加上謝徐素娥另提供之屏東縣枋
    寮鄉地○段813 、814 地號，水底寮段811 地號，沿海段33
    地號土地及坐落屏東縣枋寮鄉○○村○○路140 號、140 之
    1 號房屋為擔保品，向枋寮農會借款10,500萬元時，被告甲
    ○○未詳實徵信、被告戊○○、丙○○未依法批示，被告乙
    ○○、陳安全未確實審核，其等分層配合辦理，加速放款作
    業，於同年9 月2 日即由被告陳安全核章，超額鑑估准貸10
    , 500 萬元。該6 筆貸款放款後，均由謝徐素娥領用，因貸
    款人毫無資力清償、債信不良，除謝秋庚部分曾繳納1 個月
    利息外，餘均未曾繳息，至85年9 月轉列催收，雖經枋寮農
    會拍賣擔保品，惟多次無人應買，後經金融檢查得知前開貸
    款案使枋寮農會損失4,862 萬元，嗣會計師評估原告應賠付
    之枋寮農會損失為10,391萬元。
  被告5 人前開1 件超額放款造成枋寮農會損失為10,391萬元
    。
  (二)枋寮農會信用部因前開違法超額放貸，淨值已呈負數，為經
    營不善之金融機構，財政部乃依金融機構合併法第13條第1
    、2 項規定，以90年9 月14日台財融(三)字第0903000116號函
    及90年9 月14日台財融(三)字0903000094號函，停止枋寮農會
    會員代表、理事、監事及總幹事對信用部有關職權，指定原
    告代行信用部職權，且命令枋寮農會將其信用部及其營業所
    必需之財產讓與台灣土地銀行（下稱土地銀行），行政院金
    融重建基金（下稱重建基金）並依修正前行政院金融重建基
    金設置及管理條例（下稱重建基金條例）第10條第1 項規定
    ，委託原告以賠付資產負債差額之方式，處理枋寮農會信用
    部。原告與土地銀行乃於90年9 月14日訂立賠付契約，賠付
    枋寮農會信用部資產負債之差額20億5,037 萬元予土地銀行
    ，重建基金於委託原告賠付後，在賠付金額範圍內，已因債
    權法定移轉取得枋寮農會對被告5 人之損害賠償請求權。原
    告自得依修正前重建基金條例第16條第4 項規定，以自己之
    名義對被告提起民事求償訴訟，並請求被告5 人逕對自己給
    付。
  (三)被告陳安全、乙○○因上開違背職務行為，業經台灣高等法
    院高雄分院以92年度上易字第1305號判決有罪確定；被告丙
    ○○、戊○○、甲○○亦因前開違背職務行為，經本院刑事
    庭以92年度易字第51號判決有罪確定，其等造成枋寮農會前
    述重大損害，爰依修正前重建基金條例第16條第4 項、農會
    法第32條、民法第544 條、第292 條之規定，請求被告5 人
    自原告賠付之日起負債務不履行之損害賠償責任。於本院聲
    明：
  1.先位部分：
    被告陳安全應給付原告33,333,698元，及自90年9 月14日
    起至清償日止，按年息5 ％計算之利息；被告陳安全、乙
    ○○應連帶給付原告77,839,000元，及自90年9 月14日起至
    清償日止，按年息5 ％計算之利息；被告陳安全、乙○○
    、丙○○、戊○○與黃玉華應連帶給付原告103,910,000 元
    及自90年9 月14日起至清償日止，按年息5 ％計算之利息；
    願供擔保請准宣告假執行。
  2.備位部分：
    若認原告受重建基金委託賠付差額後，係由重建基金取得枋
    寮農會對被告之損害賠償債權，原告僅取得一訴訟實施權，
    可以自己名義提起訴訟，但被告仍應向重建基金給付，再由
    原告代為受領，不得逕向原告給付，致先位之訴無理由時，
    原告則依上揭法律關係提出備位之聲明：被告陳安全應給
    付重建基金33,333,698元，及自90年9 月14日起至清償日止
    ，按年息5 ％計算之利息，並由原告代為受領；被告陳安
    全、乙○○應連帶給付重建基金77,839,000元，及自90年9
    月14日起至清償日止，按年息5 ％計算之利息，並由原告代
    為受領；被告陳安全、乙○○、丙○○、戊○○與黃玉華
    應連帶給付重建基金103,910,000 元，及自90年9 月14日起
    至清償日止，按年息5 ％計算之利息，並由原告代為受領；
    願供擔保請准宣告假執行。
三、被告抗辯：
  (一)被告陳安全：
  被告審核上開放款案件時，均循往例辦理，並無任意超額鑑
    估放款之情事，且上開估價標準表亦規定其未盡事宜得授權
    總幹事酌情辦理，被告所為放款均依上開規定鑑估調整，並
    無違放超貸之債務不履行行為。
  枋寮農會加成放款行之有年，且於78至84年間每年均接受原
    告之金融檢查，原告當時並未告知有何違法放款情事，其監
    督亦有過失，故其對枋寮農會損害之發生，有過失相抵之適
    用。
  原告以其賠付予土地銀行之金額請求被告賠償，然賠付金額
    不等同於損害金額，上開放款尚有擔保品未拍賣，應扣除擔
    保品之價值以計算枋寮農會損害金額。又賠付契約係原告與
    土地銀行訂立，依債權相對性原則，自不得拘束被告。另連
    帶債務以當事人約定或法律有規定者為限，原告主張被告等
    應負連帶賠償責任自屬無據。
  於本院聲明：原告之訴及假執行之聲請均駁回；如受不利益
    判決，願供擔保請准免為假執行宣告。
  (二)被告乙○○：
    未於最後言詞辯論期日到場，其雖曾於本院審理時出庭應訊
    1 次，但未提出任何陳述或書狀供本院審酌。於本院聲明：
    原告之訴及假執行之聲請均駁回。
  (三)被告丙○○、戊○○：
  被告審核上開放款案件時，均循往例辦理，並無任意超額鑑
    估違法放款情事，又被告並無權限決定是否放款，一切均由
    上級負責，即使被告有疏失也應該分層負責。且連帶債務以
    當事人約定或法律有規定者為限，原告主張被告等應連帶賠
    償，即屬無據。
  原告84年金融檢查報告並未認定被告有何違法超貸情事，不
    能因債權無法回收即認被告有違法行為，且原告當時未告知
    被告有何違法放款行為，枋寮農會也未對被告施以訓練以防
    止此疏失，其等監督均與有過失，故原告及枋寮農會對枋寮
    農會損害之發生，有過失相抵之適用。
  原告依據上開刑事判決及賠付金額請求被告賠償，然賠付金
    額不等同於損害金額，上開放款尚有擔保品未拍賣，應扣除
    擔保品之價值以計算枋寮農會損害金額，不能因暫時無法賣
    出即認定其無價值。
  賠付契約係原告與土地銀行訂立，依債權相對性原則，自不
    得拘束被告。又重建基金條例第13條規定須依一般會計原則
    處理擔保品，然本件賠付契約之會計師評估報告未依一般會
    計原則認定，自無法計算正確損害。且賠償金額因會計師有
    保留意見而無客觀之計算標準，原告請求金額過高。
  於本院聲明：原告之訴及假執行之聲請均駁回。
  (四)被告甲○○：
    未於最後言詞辯論期日到場，惟其前於本院審理時辯稱：原
    告沒有扣除擔保品的價值，枋寮農會實際損害沒有這麼多等
    語。於本院聲明：原告之訴及假執行之聲請均駁回。
四、兩造不爭執之事項：
  (一)被告陳安全於民國78年至87年間，任職枋寮農會總幹事，綜
    理農會各項業務；被告乙○○於78年至85年間，任職該農會
    信用部主任，處理農會存放款業務；被告丙○○於84年6 月
    起任職枋寮農會水底寮分部主任，負責農會信用部業務推展
    及貸款申請案件；被告戊○○自83年至85年間擔任枋寮農會
    信用部專案放款業務主辦人，負責農會會員貸款申請案件；
    被告甲○○於83年至89年間擔任枋寮農會約雇人員，負責枋
    寮農會貸款徵信業務。被告5 人受枋寮農會委託，於客戶申
    請貸款案件時，先由徵信調查人員或被告甲○○辦理擔保品
    價值鑑估事宜，再依徵信調查結果，擬定擔保品鑑估放款值
    附具調查所得資料，呈由被告戊○○、丙○○、乙○○、陳
    安全為放款准否及額度之核定。其等應依照農會會員代表大
    會及理事會決議事項、上開估價標準表、估價處理辦法等規
    定程序辦理鑑估放款事宜。
  (二)黃鎮坤、許吳玉葉、陳俊佑、吳玉振、柯玉賢、陳進金、陳
    朝敬、盧秋雄、葉剛民、李省典、鄭清中、張秀珠、謝雙和
    、謝銘清、謝徐素娥、徐吳毛治、謝陳視、謝清霖、謝秋庚
    等貸款人各於原告前開所示時間，以上述擔保品向枋寮農會
    為上開借款，經被告甲○○或其他徵信調查人員鑑估各該放
    款值後，轉由放款經辦人員扣除已貸款額度而擬具前揭准貸
    額度，並由被告戊○○、丙○○、乙○○、陳安全批示，而
    為原告上開所載放款額度之核貸。
  (三)上開貸款名義人之借款，於90年間均已轉列催收，經勤業會
    計師事務所評估枋寮農會之損失即原告應賠付金額各如附表
    所載為：黃鎮坤577.5 萬元、許吳玉葉1,378.7 萬元、陳俊
    佑1,135.6 萬元、吳玉振999.7 萬元（此部分原告請求2,41
    5,698 元）、柯玉賢1,411.6 萬元、陳進金1,358.7 萬元（
    此部分原告請求485 萬元）、陳朝敬1,606.7 萬元、盧秋雄
    1,244.3 萬元（此部分原告請求1,280 萬元）、葉剛民1,06
    8.7 萬元、李省典等3 人967.8 萬元、謝雙和964.1 萬元、
    謝銘清1,340. 9萬元、謝徐素娥1,842.6 萬元、徐吳毛治1,
    434.7 萬元、謝陳視2,120 萬元、謝清霖2,062.8 萬元、謝
    秋庚1,590 萬元，以上合計賠付2 億3,104.4 萬元之損失金
    額（本院卷1 第94至123 、142 至147 頁）。
  (四)枋寮農會信用部於90年9 月間淨值已呈負數，為經營不善之
    金融機構，財政部依金融機構合併法第13條第1 、2 項規定
    ，以90年9 月14日台財融(三)字第0903000116號函及第090300
    0094號函，停止枋寮農會會員代表、理事、監事及總幹事對
    信用部有關職權，指定原告代行信用部職權，命令枋寮農會
    將其信用部及其營業所必需之財產讓與土地銀行，於90年9
    月14日訂有讓與承受農會信用部契約（本院卷第38至42頁）
    。重建基金並依修正前重建基金條例第10條第1 項規定，委
    託原告以賠付枋寮農會資產負債差額之方式，處理枋寮農會
    信用部，原告乃於90年9 月14日與土地銀行訂立賠付契約，
    賠付枋寮農會資產負債差額20億5,037 萬元予土地銀行（本
    院卷1 第43至46、132 、142 頁）。
  (五)被告陳安全因上開11件貸款案件、被告乙○○因上開8 件貸
    款案件，經本院89年度訴字第395 號、台灣高等法院高雄分
    院92年度上易字第1305號判決其2 人背信罪，被告陳安全處
    有期徒刑2年4月；被告乙○○處有期徒刑1年4月確定。被告
    丙○○、戊○○、甲○○因上開1件貸款案件，經本院92年
    度易字第51號判決其3人背信罪，各處有期徒刑6月，得易科
    罰金確定（本院卷1第23至37頁）。
五、兩造協議之爭點：（本院卷1 第222 頁）
  (一)被告有無違法超貸行為？是否未盡受任人或受僱人應盡之善
    良管理人注意義務，而應負債務不履行之損害賠償責任？
  (二)原告得否依修正前重建基金條例第16條第4 項之規定請求被
    告賠償？並直接受領給付？
  (三)如可，原告得請求之損害賠償金額為何？
六、被告有無違法超貸行為？是否未盡受任人或受僱人應盡之善
    良管理人注意義務，而應負債務不履行之損害賠償責任？
  (一)按稱委任者，謂當事人約定，一方委託他方處理事務，他方
    允為處理之契約；又受任人因處理委任事務有過失，或因逾
    越權限之行為所生之損害，對於委任人應負賠償之責，民法
    第528 條、第544 條分別定有明文。次按農會總幹事執行任
    務，如有違反法令、章程，致損害農會時，應負賠償責任；
    農會員工不依規定執行職務，致農會發生財物損害時，除應
    負賠償責任外，並依前條規定予以議處，農會法第32條第1
    項、農會人事管理辦法第48條分別定有明文。查被告陳安全
    擔任枋寮農會總幹事、被告乙○○擔任信用部主任、被告丙
    ○○擔任水底寮分部主任、被告戊○○擔任專案放款業務主
    辦人、被告甲○○擔任徵信人員，與枋寮農會有契約關係（
    被告陳安全執行職務有獨立裁量權，與枋寮農會為委任關係
    ；其餘被告無獨立裁量權，與枋寮農會應為僱傭關係），其
    等均支領薪資受有報酬，其執行職務自應依民法第220 條、
    第535 條規定，盡善良管理人之注意義務，否則即應就其造
    成損害部分，負損害賠償之責。
  (二)被告陳安全、乙○○部分（附表一、二、三貸款案）：
    原告主張被告2 人就上述貸款案件，各自負有核准、審核等
    業務責任，皆為為枋寮農會處理放款業務之人，其等竟基於
    單獨或共同意圖為自己或第三人不法利益之概括犯意聯絡，
    對不知情之徵信調查人員及放款主辦人員所評估之放款值，
    任意以路段佳、利用價值高、增值快或未附任何理由，而逕
    提高放款值和貸等情，雖為被告否認，然查：
  證人即放款主辦人員戴愛卿、陳婷婷、徐玉純、陳慧珍、潘
    麗惠於法務部調查局屏東縣調查站詢問時證述明確（刑事86
    年度他字第63號偵查卷第65至90頁），並有借款申請書附於
    前開刑事卷內可按。又上開估價標準表所載「調整加成應由
    總幹事或信用部主任按實加成」等語，所謂按實加成係指建
    築物的估價調整而非土地部分；另該估價標準表記載「該辦
    法未盡事宜得授權總幹事酌情處理」等語，係指未規定部分
    始有授權，如有規定，則無授權可言，此有該估價標準表1
    份可參（刑事88年度偵字2872號偵查卷第99頁），查被告2
    人上開加成貸放部分，均屬土地而非建築物，有借款申請書
    在刑事卷可憑，且最終准貸額度權限，應在確保債權可回收
    之範圍內為之，並非任令隨意加成，否則鑑估擔保品價值以
    為風險控管等程序，即失意義，足見被告2 人辯稱並無任意
    超額鑑估放款云云，不足採信。
  原告前於82至85年間檢查枋寮農會逾放情形時，認為枋寮農
    會評估放款有未調查每年個人收支、未扣除土地增值稅、未
    取得個人綜合所得稅結算申報書、未敘明借款用途及還款來
    源、放款過於集中少數經營者、已發生延滯繳息仍予放款，
    授信任意加成無十足擔保、依總幹事或信用部主任簽註地段
    佳、增值快等抽象字語加成放款致逾經辦人員鑑估擔保品價
    值等重大徵信缺失，此有82至85年間原告對枋寮農會之金融
    檢查報告在卷可參（本院卷2 第15至124 頁及刑事卷），並
    為兩造所不爭執，堪以採信。上開金融檢查報告既已說明多
    項徵信缺失，卻未見被告2 人改善或補救，足徵其等就上開
    超額放款，確有未盡善良管理人注意義務情事，況原告早已
    告知其等對於徵信過程之疏失為何，且與有過失之規定旨在
    衡平被害人與加害人之賠償責任，其要件須被害人之過失行
    為為損害發生之共同原因，並有助損害之發生或擴大，與損
    害之發生或擴大有相當因果關係者，始有過失相抵之適用，
    本件被害人為枋寮農會，並非原告，故被告2 人空言否認原
    告未告知其有何疏失，有過失相抵適用云云，委不足採。
  綜上所述，金融機構辦理授信業務時，有關擔保品評估標準
    、放款額度、審核事項等規定，即係用以審酌授信品質之良
    窳，將放款風險降至最低而設，倘貸放款項確能循相關作業
    規定，詳實查核授信品質，即盡善良管理之注意，卻仍發生
    逾期放款、訴訟求償甚或呆帳者，此方為所謂之風險。本件
    上開放款案件，被告2 人未於調查報告表敘明有何正當事據
    ，即違反枋寮農會上開放款作業程序規定，逕為提高額度核
    貸，其所為顯然罔顧授信品質，未盡善良管理人之注意義務
    ，影響枋寮農會之資金週轉及授信評估，造成枋寮農會前開
    債權無法回收，並增加訴訟、強制執行費用之支出而受有損
    害。且被告陳安全因上開11件貸款案件、被告乙○○因上開
    8 件貸款案件，經本院89年度訴字第395 號、台灣高等法院
    高雄分院92年度上易字第1305號判決其2 人背信罪，被告陳
    安全處有期徒刑2 年4 月；被告乙○○處有期徒刑1 年4 月
    確定，有該刑事判決附卷可稽，並經本院調取該刑事卷宗核
    閱無誤，故被告2 人違背枋寮農會放款鑑估程序，任意超額
    放款，造成枋寮農會之損害，顯未盡其善良管理人之注意義
    務，自應對枋寮漁會負債務不履行之損害賠償責任。
  (三)被告丙○○、蔡慧貞、甲○○部分（附表三）：
    原告主張被告5 人就上述貸款案件，各自負有核准、審核、
    查估、鑑價等業務責任，皆為為枋寮農會處理放款業務之人
    ，其等竟基於共同意圖為自己或第三人不法利益之概括犯意
    聯絡，明知枋寮農會對每一會員及其同戶家屬放款總額不得
    超過該農會前1 年度決算淨值25％，亦知真正貸款人為規避
    上開規定，將利用他人名義借款，但實際提供擔保品、接洽
    手續、提領借款均由真正貸款人即謝徐素娥為之，以達分散
    借款集中使用之目的，且知未按時繳息，債信不良，不應再
    予高額放款，竟於前述貸款案件擔保品不足為債權擔保情形
    下，仍違背枋寮農會前開估價及放款規定，分層辦理放款予
    謝徐素娥等人一情，雖為被告以前詞否認，惟查：
  該案名義借款人徐銘清、徐吳毛治、謝益盛、謝秋庚於上開
    刑案證述：本件貸款係由謝徐素娥處理申貸、領款、繳息事
    宜，我們並未過問等語明確，足見其等均為人頭戶，真正貸
    款人確為謝徐素娥無誤。按農會信用部對於每一會員及其同
    戶家屬放款總額不得超過農會信用部前1 年度決算淨值25％
    ；對於同一關係人貸款總額不得逾信用部前1 年度決算淨值
    之25％，82年10月8 日修正之農會信用部業務管理辦法第11
    條第1 項、財政部84年10月16日以台財融字第84730350號函
    分別定有明文（該案本院刑事卷第216 頁），而原告84年度
    金融檢查報告指出枋寮農會83年度營業終了日淨值為2 億2,
    021.8 萬元（該案本院刑事卷第211 頁），故對同一關係人
    之貸款總額應不得逾5,505 萬4,500 元。又據上開貸款案申
    貸資料，謝徐素娥除自為貸款人外，並為徐銘清、徐吳毛治
    、謝清霖貸款之保證人；徐銘清除自為貸款人外，並為謝徐
    素娥、徐吳毛治、謝清霖、謝陳視、謝秋庚貸款之保證人；
    謝徐素娥之夫謝金火則為謝徐素娥、謝清霖、謝陳視、謝秋
    庚之保證人，以被告3 人承辦農會放款業務之經驗，難謂不
    知該貸款案雖由6 人提出申請，然實際均屬同一關係貸款戶
    ，竟未於授信調查表中據實記載，仍依照被告陳安全、乙○
    ○指示，將不實資料登載於調查表上並逐層批示准予放款高
    達10,500萬元，顯係違反上開授信限額之規定，其等辯稱依
    法放款，即有不實。況且枋寮農會為金融機構，其放款自應
    評估風險程度，以保全其債權，被告3 人明知系爭貸款係謝
    徐素娥利用他人名義高額借款，有害枋寮農會資金回收，竟
    與被告陳安全、乙○○共同對謝徐素娥關係戶批准放款，難
    認此放款合乎枋寮農會之規定，其等辯稱並無違誤，無足採
    信。
  前述徐銘清、謝徐素娥、徐吳毛治、謝清霖、謝陳視於81、
    82年間共5,400 萬元借款，自82年9 月間起即陸續未按時繳
    息，至83年10月間已全部未繳息（該案刑事判決附表2 ），
    有借款申請書、借款評估資料、枋寮農會不動產放款值調查
    報告表、放款資料調查報告表、放款分戶卡、枋寮農會會員
    借款及保證歸戶卡等資料在卷可稽（該案偵查卷第121 頁以
    下），是徐銘清、謝徐素娥、徐吳毛治、謝清霖、謝陳視已
    呈無力清償，債信不良之狀況，堪可認定。然被告甲○○於
    84年8 月間，上開貸款人再次申貸時，竟未核實填註此債信
    不良情況，有該借款評估資料在卷可憑（台灣高等法院高雄
    分院檢察署90年度查字第70號卷第25、52、74、118 、169
    頁），其有疏失，至為明顯。又被告戊○○、丙○○已於刑
    案偵訊時供稱：知悉上開借款名義人之前已有繳息不正常情
    況等語（屏東地檢署91年度他字第548 號卷第87、97頁），
    足徵被告戊○○、丙○○亦明知謝徐素娥等人債信不佳已不
    得再申請高額貸款，竟仍未依其義務詳加審核，自有未盡善
    良管理人注意義務情事。
  被告甲○○負責系爭貸款案徵信作業，對於該案貸款人之實
    際收入，並未翔實調查一節，業據其於本院刑案審理時坦承
    不諱，有放款資料調查表、財政部台灣省南區國稅局潮州稽
    徵所82年度綜合所得稅稅額證明書等在卷可證（該案刑事判
    決附表4）， 足證其就本件擔保品放款值之鑑估未盡善良管
    理人之注意義務。被告戊○○雖一再辯稱本件貸款案為借新
    還舊案件云云，然查，枋寮農會既為金融機構，放款自應評
    估是否能如期回收，其審酌標準並不因貸款人為初次借款或
    再度借款而有不同，縱係借新還舊，仍應翔實查核貸款人之
    信用、還款能力及擔保品之價值，本件貸款人已有債信不良
    情況，業如前述，其仍參與同意高額放款，造成枋寮農會更
    大損失，有違善良管理人注意義務情事至明。被告丙○○業
    於刑案調查站訊問時供稱其對本件放款案有實質審查權，卻
    未見其在放款案「審查意見欄」中批註意見，亦難認以盡其
    善良管理人之注意義務。又原告84年金融檢查報告已明確指
    出枋寮農會有放款評估未調查借款人個人信用狀況，徵信作
    業亟待加強等重大缺失，有金融檢查報告附卷可參，業如前
    述，被告3 人未依前揭規定核實鑑估、審核，始造成本件超
    額貸款，難認原告或枋寮農會就此有何疏失可言，是被告3
    人辯稱有過失相抵適用云云，當屬無據。
  綜上所述，金融機構辦理授信業務時，有關擔保品評估標準
    、放款額度、審核事項等規定，即係用以審酌授信品質之良
    窳，將放款風險降至最低而設，倘貸放款項確能循相關作業
    規定，詳實查核授信品質，即盡善良管理之注意，卻仍發生
    逾期放款、訴訟求償甚或呆帳者，此方為所謂之風險。本件
    上開放款案件，被告3 人未於調查報告表敘明有何正當事據
    ，即違反枋寮農會上開放款作業程序規定，依被告陳安全、
    乙○○指示逕為核貸，其所為顯然罔顧授信品質，未盡善良
    管理人之注意義務，影響枋寮農會之資金週轉及授信評估，
    造成枋寮農會前開債權無法回收，並增加訴訟、強制執行費
    用之支出而受有損害。且被告3 人因上開1 件貸款案件，經
    本院92年度易字第51號判決其3 人背信罪，各處有期徒刑6
    月，得易科罰金確定，有該刑事判決附卷可稽，並經本院調
    取該刑事卷宗核閱無誤，故被告3 人違背枋寮農會放款鑑估
    程序，任意超額放款，造成枋寮農會之損害，顯未盡其善良
    管理人之注意義務，自應對枋寮漁會負債務不履行之損害賠
    償責任。
七、原告得否依修正前該條例第16條第4 項規定請求被告賠償？
    並直接受領給付？
  (一)按行政院金融重建基金得委託中央存款保險公司以賠付負債
    超過資產之差額之方式處理經營不善金融機構，修正前重建
    基金條例第10條第1 項第2 款定有明文。又參加存款保險機
    構之負責人或職員，意圖為自己或第三人不法之利益，或損
    害參加存款保險機構、中央存款保險公司或本基金之利益，
    而為違背其職務之行為，致生損害於參加存款保險機構、中
    央存款保險公司或本基金之財產或其他利益者，處3 年以上
    10年以下有期徒刑，得併科新台幣1 億元以下罰金；參加存
    款保險機構之負責人或職員2 人以上共同實施前項犯罪之行
    為者，得加重其刑至2 分之1 ，並應負連帶賠償責任；第1
    項之未遂犯罰之；中央存款保險公司得以自己之名義，代參
    加存款保險機構或本基金向應負賠償責任之人，提起民事訴
    訟，修正前重建基金條例第16條亦定有明文。
  (二)依據前揭條文意旨，重建基金為穩定金融信用秩序，健全金
    融環境，以賠付負債超過資產差額之方式，處理經營不善之
    金融機構，該金融機構之資產負債缺口，包括金融機構得對
    之請求損害賠償責任之人所負債務，即因賠付而彌補，不再
    有損害，此相當於以政府公共基金清償經營不善金融機構得
    對之請求損害賠償責任之人所負債務，實與民法第312 條所
    定就債之履行有利害關係之第三人為清償者之情形類似，自
    應發生相同的效果，即於賠付的範圍內，發生債權法定移轉
    ，由重建基金取得經營不善金融機構對於應負賠償責任之人
    之損害賠償請求權。
  (三)依上所述，經營不善金融機構對應負賠償責任人之損害賠償
    請求權，已於賠付範圍內，發生債權之法定移轉效力，而移
    轉予重建基金取得，原告依據修正前重建基金條例第16條第
    4 項之規定，固得以自己名義代重建基金向應負賠償責任之
    人提起民事訴訟，然此一規定應僅生其得為本件訴訟上當事
    人能力之效力，即使原告取得訴訟實施權，至於實體法上之
    上開損害賠償請求權，仍歸屬於重建基金所有，故原告先位
    聲明請求直接受領給付，於法不合，尚難採信，其備位聲明
    由原告代為受領損害賠償給付，則屬有據，堪以採信。
八、原告所得請求之損害賠償金額為何？
  (一)原告主張枋寮農會信用部於90年9 月間淨值已呈負數，為經
    營不善之金融機構，財政部依金融機構合併法第13條第1 、
    2 項規定，以90年9 月14日台財融(三)字第0903000116號函及
    第0903000094號函，停止枋寮農會會員代表、理事、監事及
    總幹事對信用部有關職權，指定原告代行信用部職權，命令
    枋寮農會將其信用部及其營業所必需之財產讓與土地銀行，
    於90年9 月14日訂有讓與承受農會信用部契約。重建基金並
    依修正前重建基金條例第10條第1 項規定，委託原告以賠付
    枋寮農會資產負債差額之方式，處理枋寮農會信用部，原告
    乃於90年9 月14日與土地銀行訂立賠付契約，賠付枋寮農會
    資產負債差額共20億5,037 萬元予農民銀行等情，業如前述
    ，並為兩造所不爭，堪信為真實。
  (二)本件原告與土地銀行簽訂之賠付契約第1 條第1 項約定：原
    告受行政院金融重建基金委託賠付枋寮農會負債超過資產之
    差額，其差額之計算，雙方同意以土地銀行與枋寮農會信用
    部讓與承受標的依勤業會計師事務所評估結果調整至讓與承
    受基準日之帳面價值為準。又上開11件違法超貸案件，於90
    年間均已轉列催收，經勤業會計師事務所評估枋寮農會之損
    失即原告應賠付金額合計2 億3,104.4 萬元（詳如附表一至
    三所示），有賠付資料及土地銀行回函可按，業如前述，應
    信為實。本件原告既就枋寮農會上開超貸案部分賠付2 億3,
    104.4 萬元，則原告自得依據前揭說明，在其賠付範圍內，
    向被告請求損害賠償。
  (三)按損害賠償之目的在於填補所生之損害，故賠償之數額，應
    以重建基金所承受枋寮農會之債權即枋寮農會所受損害為標
    準，而重建基金所承受枋寮農會之債權自不逾其賠付之前開
    金額範圍內。又按數債務人具有同一目的，本於各別之發生
    原因，對債權人各負全部給付之義務，因債務人中一人為給
    付，他債務人即應同免其責任者，係屬不真正連帶債務。此
    與連帶債務在性質上並不相同，民法有關連帶債務之規定，
    尚非當然得適用於不真正連帶債務，最高法院89年度台上字
    第2240號判決意旨參照。經查：
  被告陳安全部分（附表一）：
    原告主張被告陳安全單獨造成枋寮農會損失33,333,698元，
    均在其上開各筆賠付範圍內（即黃鎮坤、許吳玉葉、陳俊佑
    、吳玉振部分），此部分請求，自屬有據。
  被告陳安全、乙○○部分（附表二）：
    原告主張被告2 人共同造成枋寮農會損失7,783.9 萬元，惟
    其中盧秋雄部分，原告僅賠付1,244.3 萬元，卻請求1,280
    萬元之賠償，超出其賠付金額部分，自屬無據；其餘各筆均
    在賠付金額範圍內（即柯玉賢、陳進金、陳朝敬、葉剛民、
    李省典、謝雙和部分），當屬有據，故原告就被告陳安全、
    乙○○部分，僅得請求7,748.2 萬元，逾此部分之請求，難
    認在其賠付債權範圍內，當屬無據。又被告2 人違背委任及
    僱傭之注意義務，致枋寮農會受有上開損害，係數人因各別
    之債務不履行負擔同一損害賠償債務，乃不真正連帶債務之
    型態，是被告2 人間為不真正連帶債務關係。原告以其等違
    反農會法第32條第2 項請求被告2 人連帶賠償，然該項規定
    係指收受或保管農會財物，與本案違法超貸造成農會損失情
    形有別，自不得予以適用，原告此部分之請求，於法不合，
    應予駁回。
  被告5人部分（附表三）：
    原告主張被告5 人共同造成枋寮農會損失10,391萬元，均在
    其前開各筆賠付金額範圍內（即謝銘清、謝徐素娥、徐吳毛
    治、謝陳視、謝清霖、謝秋庚部分），此部分損害賠償金額
    之請求，當屬有據。又被告5 人違背委任及僱傭之注意義務
    ，致枋寮農會受有上開損害，係數人因各別之債務不履行負
    擔同一損害賠償債務，乃不真正連帶債務之型態，是被告5
    人間為不真正連帶債務關係。原告以其等違反農會法第32條
    第2 項請求被告5 人連帶賠償，然該項規定係指收受或保管
    農會財物，與本案違法超貸造成農會損失情形有別，自不得
    予以適用，原告此部分之請求，於法不合，應予駁回。
  (四)至被告辯稱：原告憑以請求賠償金額之勤業會計師事務所評
    估報告，未按一般公認會計原則處理，且就未拍賣之擔保品
    價值亦未扣除云云。然查，一般公認會計原則查核，係製作
    財務報表查核時之程序，本件係原告依重建基金頒訂之「對
    經營不善金融機構資產負債評估要點」所擬定之協議程序，
    交由勤業會計師事務所執行，本無一般會計原則之適用，此
    有該評估要點協議程序附卷可稽（本院卷1 第115 至120 頁
    ），是本件既非審核財務報表，當不適用一般公認會計原則
    ，被告此部分所辯，顯不足採。又被告5 人違法超貸造成枋
    寮農會損失，業如上述，該擔保品縱有價值，惟原告並無義
    務先就擔保品取償，該擔保品亦非流當品，原告自無從以其
    價值直接抵扣前開貸款，況倘擔保品日後賣出，在原告已賠
    付土地銀行範圍內，該拍得價金自可抵償被告上開債務，原
    告不會有雙重得利之情況，故被告主張應先扣除擔保品價值
    ，誠屬無據。
  (五)原告雖主張以賠付契約成立之日即90年9 月14日作為請求金
    額之法定利息起算點，惟按，給付無確定期限者，債務人於
    債權人得請求給付時，經其催告而未為給付，自受催告時起
    ，負遲延責任；其經債權人起訴而送達訴狀，或依督促程序
    送達支付命令，或為其他相類之行為者，與催告有同一之效
    力，民法第229 條第2 項定有明文。本件原告主張被告5 人
    未盡善良管理人之注意義務，應負債務不履行之損害賠償責
    任，其給付顯無確定期限，查被告5 人係於94年1 月11日收
    受起訴狀繕本（本院卷第50至54頁），原告未能舉證其於上
    開日期前曾踐行催告程序，揆諸前開說明，其法定利息自應
    分別由94年1 月11日之翌日起算。
九、綜上所述，被告5 人違反枋寮農會貸放程序，任意超額貸款
    ，自屬未盡善良管理人之注意義務，造成枋寮農會受有損害
    ，其等對枋寮農會應負債務不履行之損害賠償責任，又此損
    害賠償債權已因重建基金委託原告賠付差額而法定移轉與重
    建基金，業如前述，是原告主張依修正前重建基金條例第16
    條第4 項規定，以自己之名義，代重建基金對之提起民事損
    害賠償訴訟，自屬有據。惟原告先位聲明請求直接受領給付
    及連帶部分，於法不合，已如前述，應予駁回。從而，其依
    上開法律關係，備位聲明請求被告陳安全給付重建基金
    33,333,698元；被告陳安全、乙○○給付重建基金7748.2萬
    元；被告陳安全、乙○○、丙○○、戊○○、甲○○給付重
    建基金10,391萬元，及均自94年1 月12日起至清償日止按年
    息5 ％計算之利息，並均由原告代為受領，依據前揭說明，
    為有理由，應予准許。逾此範圍之請求，尚屬無據，應予駁
    回。
十、原告及被告陳安全均陳明願供擔保，聲請宣告假執行或免為
    假執行，就原告勝訴部分核無不合，爰分別酌定相當擔保金
    額准許之。至原告敗訴部分，其假執行之聲請失所附麗，應
    併予駁回。
十一、據上論結，原告之訴為一部有理由，一部無理由，依民事訴
    訟法第385 條第1 項前段、第79條、第85條第1 項後段、第
    390 條第2 項、第392條，判決如主文。
中    華    民    國    95    年    4     月    3     日
                  民事第一庭    法  官  翁世容
正本係照原本作成。
如不服本判決，應於收受送達後20日內向本院提出上訴書狀，
                                書記官  溫訓暖
中    華    民    國    95    年    4     月    10    日
附表一：（單位：新台幣萬元）
┌─────────────────────────────────────────┐
│被告陳安全部分                                                                    │
├─────┬────┬────┬────┬────┬────┬──────────┤
│貸款名義人│申貸金額│建議核貸│放款金額│原告賠付│法院判斷│備註                │
├─────┼────┼────┼────┼────┼────┼──────────┤
│黃鎮坤    │1,300   │390     │1,300   │577.5   │同左    │                    │
├─────┼────┼────┼────┼────┼────┼──────────┤
│許吳玉葉  │1,250   │300     │1,250   │1,378.7 │同左    │                    │
├─────┼────┼────┼────┼────┼────┼──────────┤
│陳俊佑    │1,500   │1,070   │1,500   │1,135.6 │同左    │                    │
├─────┼────┼────┼────┼────┼────┼──────────┤
│吳玉振    │500     │370     │500     │999.7   │241.5698│原告僅請求左列金額  │
└─────┴────┴────┴────┴────┴────┴──────────┘
附表二：（單位：新台幣萬元）
┌───────────────────────────────────────────┐
│被告陳安全、乙○○部分                                                                │
├─────┬────┬────┬────┬────┬────┬────────────┤
│貸款名義人│申貸金額│建議核貸│放款金額│原告賠付│法院判斷│備註                    │
├─────┼────┼────┼────┼────┼────┼────────────┤
│柯玉賢    │1,500   │130     │1,500   │1,411.6 │同左    │                        │
├─────┼────┼────┼────┼────┼────┼────────────┤
│陳進金    │600     │480     │600     │1,358.7 │485     │原告僅請求左列金額      │
├─────┼────┼────┼────┼────┼────┼────────────┤
│陳朝敬    │1,500   │400     │1,500   │1,606.7 │同左    │                        │
├─────┼────┼────┼────┼────┼────┼────────────┤
│盧秋雄    │1,500   │1,200   │1,500   │1,244.3 │同左    │原告請求1,280 一部駁回  │
├─────┼────┼────┼────┼────┼────┼────────────┤
│葉剛民    │900     │490     │900     │1,068.7 │同左    │                        │
├─────┼────┼────┼────┼────┼────┼────────────┤
│李省典3人 │4,500   │1,170   │4,500   │967.8   │同左    │                        │
├─────┼────┼────┼────┼────┼────┼────────────┤
│謝雙和    │1,500   │1000    │1,500   │964.1   │同左    │                        │
└─────┴────┴────┴────┴────┴────┴────────────┘
附表三：（單位：新台幣萬元）
┌────────────────────────────────────┐
│被告陳安全、乙○○、丙○○、戊○○、甲○○部分                          │
├─────┬────┬────┬────┬────┬────┬─────┤
│貸款名義人│申貸金額│建議核貸│放款金額│原告賠付│法院判斷│備註      │
├─────┼────┼────┼────┼────┼────┼─────┤
│徐銘清    │1,600   │1,600   │1,600   │1,340.9 │同左    │          │
├─────┼────┼────┼────┼────┼────┼─────┤
│謝徐素娥  │2,000   │2,000   │2,000   │1,842.6 │同左    │          │
├─────┼────┼────┼────┼────┼────┼─────┤
│徐吳毛治  │1,800   │1,800   │1,800   │1,434.7 │同左    │          │
├─────┼────┼────┼────┼────┼────┼─────┤
│謝清霖    │1,600   │1,600   │1,600   │2,062.8 │同左    │          │
├─────┼────┼────┼────┼────┼────┼─────┤
│謝陳視    │2,000   │2,000   │2,000   │2,120   │同左    │          │
├─────┼────┼────┼────┼────┼────┼─────┤
│謝秋庚    │1,500   │1,500   │1,500   │ 1,590  │同左    │          │
└─────┴────┴────┴────┴────┴────┴─────┘


司法院資訊處製作；財團法人民間司法改革基金會備份。
